Inventaris van het archief van H. van Sleen [levensjaren 1890-1958], 1908-1958
Nationaal Archief, Den Haag
Collectie 160 H. van Sleen
Sleen, van
1908-1958
C25121
1.20 meter; 46 inventarisnummers.
Normale geschreven, getypte en gedrukte documenten, geen bijzondere handschriften.
Nationaal Archief, Den Haag
Harm van Sleen (1890-1958)
Harm van sleen (1890-1958) werkte als onderwijzer in de provincie Groningen. De politieke loopbaan van Van Sleen begon in 1918 toen hij secretaris werd van de afdeling Rotterdam van de S.D.A.P.. Van 1927 tot 1939 was hij lid van de Provinciale Staten van Zuid-Holland en in 1937 werd hij lid van de Tweede Kamer der Staten-Generaal. In 1947 werd hij burgemeester van Den Briel. Het archief bevat stukken die zijn opgemaakt uit hoofde van zijn functies, o.a. als secretaris van de federatie Rotterdam van de S.P.A.D.; als onderwijzer, lid van de provinciale Staten van Zuid-Holland en lid van de Tweede kamer; en burgemeester van Den Briel.
Archiefvorming
Geschiedenis van de archiefvormer
Harm van Sleen werd op 1 december 1890 te Meppel geboren. Hij doorliep van 1903 tot 1909 de normaalschool te Meppel, behaalde in 1909 de onderwijzersacte en in 1912 de hoofdacte. Van 1909 tot 1914 was hij onderwijzer te Gasselternijveenschemond. Van 1914 tot 1915 te Vlaardingen. In 1915 verhuisde hij naar Rotterdam, waar hij ook onderwijzer werd. In 1923 werd hij onderwijzer aan een buitengewone school voor zwakzinnigen en van 1930 tot 1937 was hij hoofd van de vijfde buitengewone school voor zwakzinnigen te Rotterdam.
In de Bond van Nederlandse onderwijzers was Van Sleen zeer actief. Van 1909 tot 1914 was hij secretaris van de afdeling Stadskanaal en Propaganda voor de provincie Groningen en van 1919 tot 1927 was hij bestuurslid en daarna secretaris van de afdeling Rotterdam. Van Sleen's veelzijdige ervaring op onderwijsgebied drukte zijn stempel op zijn later leven als politicus. Met grote energie en toewijzing heeft hij steeds de belangen van het openbaar onderwijs en vooral ook het onderwijs voor zwakzinnigen behartigd.
De politieke loopbaan van Van Sleen begon in 1918 toen hij secretaris werd van de afdeling Rotterdam van de S.D.A.P.. Van 1927 tot 1939 was hij lid van de Provinciale Staten van Zuid-Holland en in 1937 werd hij lid van de Tweede Kamer der Staten-Generaal.
Behalve voor het onderwijs deed hij ook veel voor betere kostwinnersvergoeding voor de gemobiliseerden in 1939. Ook na de oorlog had de steun voor de mobilisatieslachtoffers en hun nabestaanden zijn grote belangstelling.
Het uitbreken van de oorlog maakte aan al deze activiteiten een voorlopig einde. Mr. M.M. Rost van Tonningen werd als commissaris van de S.D.A.P. en zijn nevenorganisaties aangesteld en trachtte deze partij met de N.S.B. te doen samenwerken, hetgeen grotendeels mislukt is. De S.D.A.P. werd geliquideerd, maar bleef illegaal zeer actief.
27 januari 1941 werd het archief en de inventaris van het secretariaat van de federatie Rotterdam van de S.D.A.P. bij Van Sleen weggehaald. De rest van de oorlog verbleef hij te Epe op de Veluwe.
Pas na de bevrijding kon Van Sleen in het openbaar leven terugkeren als lid van de Tweede Kamer. Van Sleen werd lid van de op 9 februari 1946 opgerichte Partij van de Arbeid, waarin de S.D.A.P. grotendeels opging. In 1947 werd hij burgemeester van Den Briel. Dit bleef hij tot zijn pensionering in 1955. Als kamerlid heeft hij die tijd veel gedaan voor het onderwijs. Hij was lid van de vaste commissie voor onderwijs, kunsten en wetenschappen in de Tweede Kamer, de vaste onderwijscommissie van de P.v.d.A. en de subcommissie van de vaste onderwijscommissie van de P.v.d.A., de zogenaamde pacificatiecommissie ter herziening van de verhouding bijzonder en openbaar onderwijs. Ook was hij commissaris van de Leidse onderwijsinstellingen en lid van de commissie voor de schoolradio ingesteld door de V.A.R.A., in 1951 vervangen door de stichting "de Nederlandse schoolradio" ingesteld door de V.A.R.A., V.P.R.O. en de A.V.R.O..
In 1950 werd hij lid van de militaire commissie van de P.v.d.A. en heeft hij veel gedaan voor de mobilisatieslachtoffers en hun nabestaanden.
In 1954 werd hij verkozen tot vice-voorzitter van de Tweede Kamer.
Voorts was hij lid van de vaste Tweede Kamercommissie voor zaken overzee.
In 1956 maakte hij als voorzitter van een delegatie uit de Staten-Generaal een reis naar de Nederlandse Antillen en in 1957 naar Suriname.
Op 13 oktober 1958 overleed Van Sleen te Rotterdam, waar hij na zijn burgemeesterschap van Den Briel was gaan wonen.
Op 17 oktober werd hij te Den Briel ter aarde besteld.
Geschiedenis van het archiefbeheer
De nagelaten papieren van H. van Sleen, 1890-1958, werden op 29 juli 1963 geschonken aan het Algemeen Rijksarchief door Mevrouw H.A.M. van Sleen-Bosma.
De rechtstitel is (nog) onbekend
De verwerving van het archief
Het archief is door schenking verworven.
Inhoud en structuur van het archief
2.21
Aanwijzingen voor de gebruiker
Openbaarheidsbeperkingen
Volledig openbaar.
Materiële beperkingen
Aanvraaginstructie
Openbare archiefstukken kunnen online worden aangevraagd en gereserveerd. U kunt dit ook via de terminals in de studiezaal van het Nationaal Archief doen. Om te kunnen reserveren dient u de volgende stappen te volgen:
U maakt een profiel aan op www.gahetna.nl, en logt vervolgens in
Via de archiefinventaris (alleen de beschrijvingen met rode nummers) selecteert u het gewenste archiefstuk door op de knop 'Reserveren' te klikken
In het volgende scherm geeft u aan op welke dag u het archiefstuk wilt inzien
Indien u zich bevindt in de studiezaal en een tafelnummer heeft ontvangen kunt u dit nummer vermelden. Als u geen tafelnummer heeft kunt u tafelnummer 777 laten staan
Vervolgens bevestigt u uw reservering door deze te versturen.
Verwant materiaal
Beschikbaarheid van kopieën
Beschrijving van de series en archiefbestanddelen
- SECRETARIS VAN DE FEDERATIE ROTTERDAM VAN DE S.D.A.P., 1918-1940 EN LID VAN DE PARTIJ VAN DE ARBEID, 1946-1958, A.
  - Notities voor redevoeringen over het socialisme, de arbeidersbeweging en krantenartikelen over de plaats en het doel van de socialistische beweging., 1928-1953; 1; 1 pak
  - Propaganda-artikelen geschreven voor het Rotterdamse Sociaal Democratische dagblad "Voorwaarts"., 1929-1939; 2; 1 omslag
  - Artikelen in het dagblad "Voorwaarts" ter nagedachtenis van P.J. Troelstra, A.W. Heijkoop, P. Droogleever Fortuyn, G.W. Sannes en H. Spiekman., 1929-1938; 3; 1 omslag
  - Briefwisseling van Van Sleen met M.M. Rost van Tonningen over de inlevering van de eigendommen van het secretariaat van de afdeling Rotterdam en circulaires van het partijbestuur van de S.D.A.P. gericht aan de hoofden van de afdelingen., 1940-1941; 4; 1 omslag
  - Kranten en krantenknipsels met verslagen van het oorlogsgebeuren o.a. enige exemplaren van "Het Verzet" orgaan van de nationale bevrijding., 1940-1942; 5; 1 omslag
  - Vlugschriften van de Nederlandse socialistische werkgemeenschap "De Nederlandse Socialist" met artikelen van de voorzitter van de N.S.W.G. Tjerk van der Zee en krantenartikelen n.a.v. de benoeming van M.M. Rost van Tonningen tot commissaris van de S.D.A.P., 1940-1941; 6; 1 omslag
    De N.S.W.G. werd door de grote tegenwerking van de S.D.A.P. en de Nederlandse arbeiders op 19 oktober 1941 weer opgeheven.
  - Vlugschriften van het op 30 april 1942 door de Rijkscommissaris Seijs Inquart opgerichte "Nederlandsche Arbeidersfront" en andere N.S.B.-organisaties., 1940-1942; 7; 1 omslag
  - Verslag van de werkzaamheden van de leiding van de S.D.A.P. over de periode van 15 mei 1940-5 mei 1945 en van het partijbestuur over de periode 5 mei 1945-augustus 1945. gestencild., 8; 1 katern
  - Manuscripten van redevoeringen en krantenartikelen over de bezettingsjaren van Van Sleen e.a., 1952-1953; 9; 1 omslag
  - Brochures over het bisschoppelijk mandement van 30 mei 1954., 10; 1 omslag
  - Notities voor speeches gehouden voor de verkiezingen voor de Tweede Kamer op 14 juni 1956 en een verzameling krantenartikelen over de kabinetsformatie van oktober 1956 met de kamerverslagen van oktober en november 1956., 11; 1 omslag
- ONDERWIJZER EN HOOFD VAN DE VIJFDE BUITENGEWONE SCHOOL VOOR ZWAKZINNIGEN TE ROTTERDAM, 1923-1937, LID VAN DE PROVINCIALE STATEN VAN ZUID-HOLLAND, 1927-1939 EN LID VAN DE TWEEDE KAMER DER STATEN-GENERAAL, 1937-1958, B.
  - Onderwijs, I.
    - Brochures van het Antonia Wilhelminafonds, de Bond van Nederlandsche Onderwijzers e.a. over het buitengewoon lager onderwijs en de nazorg voor zwakzinnigen., 1926-1939; 12; 8 katernen
    - Artikelen van Van Sleen in de "Bode" orgaan van de Bond van Nederlandsche Onderwijzers en andere kranten over het buitengewoon lager onderwijs., 1927-1939; 13; 1 omslag
    - Aantekeningen voor redevoeringen gehouden in de Provinciale Staten van Zuid-Holland over het toekennen van subsidie aan het buitengewoon lager onderwijs en de nazorg voor zwakzinnigen., 1929-1939; 14; 1 omslag
    - Briefwisseling van de minister van sociale zaken en de minister van maatschappelijk werk met de "Nederlandse vereniging Nazorg Buitengewoon onderwijs" over het toekennen van subsidie met een verslag van de werkzaamheden van deze vereniging., 1953-1957; 15; 1 omslag
    - Krantenartikelen van Van Sleen over de voorgestelde wijzigingen van minister Slotemaker de Bruine op de lager onderwijswet., 1938-1939; 16; 1 omslag
    - Krantenartikelen over de actie van Van Sleen voor wijziging van de leerplichtwet en beter onderwijs voor schipperskinderen en notities gemaakt voor de motie Van Sleen van 2 december 1949 voor betere onderwijsvoorzieningen., 1947-1951; 17; 1 omslag
    - Verslagen van de vaste commissie voor onderwijs, kunsten en wetenschappen in de Tweede Kamer en de vaste commissie voor onderwijs van de P.v.d.A. over de behandeling van verschillende onderwijsaangelegenheden., 1947-1958; 18; 1 pak
    - Verslagen van de vaste commissie voor onderwijs, kunsten en wetenschappen in de Tweede Kamer over de behandeling van het ontwerp archiefwet en het ontwerp monumentenwet., 1955-1957; 19; 1 omslag
    - Verslagen van de vergaderingen van de onderwijspacificatiecommissie, met brochures en krantenartikelen over de beheersvorm der openbare lagere school en andere takken van openbaar onderwijs., 1950-1958; 20; 1 omslag
    - Kamerverslagen van en notities voor redevoeringen over het lager en middelbaar technisch onderwijs van 11 januari 1951 met de antwoordnota hierop van 18 februari 1955 en de 2e onderwijsnota betreffende de onderwijsvoorzieningen van 18 februari 1955 en het kweekscholenplan van 4 februari 1956., 1950-1958; 21; 1 pak
    - Artikelen over studiebeurzen en studieloon in het "Schoolblad" orgaan van de Nederlandse Onderwijzersvereniging., 1951-1955; 22; 1 omslag
    - Briefwisseling met particulieren over het behartigen van de belangen van het openbaar onderwijs bij de behandeling van de onderwijsbegrotingen in de Tweede Kamer met de kamerverslagen van de behandeling van de begroting voor onderwijs in 1953, 1954 en 1955., 1953-1956; 23; 1 omslag
    - Lezingen gehouden voor de V.A.R.A. o.a. in het kader van het programma "onderwijs volkszaak" en voor de vereniging "volksonderwijs" over het openbaar lager onderwijs., 1946-1956; 24; 1 omslag
  - Pensioenen en kostwinnersvergoeding, II.
    - Krantenartikelen van Van Sleen over zijn streven naar betere kostwinnersvergoeding voor de gezinnen van gemobiliseerden., 1939-1940; 25; 1 omslag
    - Kamerverslagen van en krantenartikelen over de behandeling in de Tweede Kamer van de wijzigingen van de pensioenwet van 1922., 1948-1950; 26; 1 omslag
    - Verslagen van vergaderingen van de militaire commissie van de P.v.d.A. met rapporten en brochures over de pensioenregelingen voor Nederlandse militaire oorlogsslachtoffers., 1948-1958; 27; 1 omslag
  - Radio en televisie, III.
    - Notities gemaakt bij en kamerverslagen van de behandeling van het ontwerp omroepwet van 24 december 1953., 28; 1 omslag
    - Verslagen van de vaste commissie voor onderwijs, kunsten en wetenschappen in de Tweede Kamer van de behandeling van de tweede televisienota van 27 november 1953 en verslagen van de motie van J.A.W. Burger en Van Sleen van 15 maart 1955 op het televisiebesluit., 1953-1955; 29; 1 omslag
    - Verslagen van vergaderingen van de op 11 september 1948 door de V.A.R.A. geinstalleerde commissie voor de schoolradio en latere commissies, met verslagen van enquêtes op scholen gehouden n.a.v. schoolradio-uitzendingen., 1949-1958; 30; 1 pak
      Op 21 mei 1949 werd in samenwerking met de A.V.R.O. een technische commissie geinstalleerd ter bestudering van het vraagstuk der schoolradio-uitzendingen. Op 18 december 1951 werd door de V.A.R.A. en de A.V.R.O. de stichting "de Nederlandse schoolradio" in het leven geroepen, alsmede een adviescommissie voor deze stichting.
    - Rapport over de organisatie van de wereldomroep, 1939, afschrift van een rapport van de sub-commissie uit de radioraad over de financiering van de omroepverenigingen van 24 juni 1939, brochures van W. Vogt, directeur van de A.V.R.O. over de omroep in de bezettingstijd uitgegeven in 1945, een brochure over het Nederlandse omroepbestel van 1946 en een enquête over radio en vrijetijdsbesteding, 1954., 1939-1954; 31; 7 katernen
  - Diversen, IV.
    - Aantekeningen gemaakt bij en kamerverslagen van de behandeling van diverse onderwerpen zoals de opheffing van gemeenten, eerherstel voor in 1946 ten onrechte ontslagen ambtenaren enz., 1954-1958; 32; 1 omslag
    - Voorlopig verslag van de Tweede Kamerfractie van de P.v.d.A over het verdrag voor de Euromarkt, 16 juli 1957; 33; 1 omslag
- BURGEMEESTER VAN DEN BRIEL, 1947-1955, C.
  - Verslag van de vergadering van de Kamer van Koophandel voor Dordrecht en omstreken gehouden te Sommelsdijk op 4 april 1940., 34; 1 katern
  - Verslagen van de vergaderingen van de commissie "Verzorging Streekvervoer Zuid-Holland en de Noordelijke Zeeuwse eilanden" en van de adviescommissie Voorne Putten, met rapporten over de verkeerssituatie., 1940-1947; 35; 1 omslag
    Deze commissies waren ingesteld door de gemeente Rotterdam en de Kamer van Koophandel en Fabrieken te Rotterdam. De adviescommissie werd 27 september 1945 te Den Briel geinstalleerd.
  - Verslagen van vergaderingen van de commissie inzake onderzoek naar een vaste verbinding van Goeree-Overflakkee naar het vaste land van Zuid-Holland, met rapporten over dit onderzoek., 1947-1954; 36; 1 omslag
    Deze commissie was ingesteld bij besluit van Gedeputeerde Staten van Zuid-Holland van 18 februari no. 317. Van Sleen werd tot lid van deze commissie benoemd bij besluit van de Gedeputeerde Staten van 15 april 1947 no. 361.
  - Notities voor redevoeringen gehouden ter gelegenheid van de troonsafstand van Koningin Wilhelmina, herdenkingsfeesten ter gelegenheid van de inname van Den Briel op 1 april 1572 en andere gelegenheden. Manuscripten, merendeels ongedateerd., 1948-1952; 37; 1 omslag
  - Briefwisseling met de oud-burgemeester K. van der Knoop over zijn geschil met de gemeente over een onteigening en met de oud-directeur van de ambachtsschool J. Hubrechtsen over diens beleid., 1949-1953; 38; 1 omslag
  - Briefwisseling met de minister van binnenlandse zaken over de financiële toestand van de gemeente Brielle en de financiering van in aanbouw zijnde werken en een rapport over het gasbedrijf n.a.v. een onderzoek door de gasstichting en het Centraal Bureau voor verificatie en financiële adviezen van de vereniging van Nederlandse Gemeenten., 1952-1955; 39; 1 omslag
  - Ontwerp stichtingsacte voor een stichting maatschappelijk werk te Den Briel met een kostenbegroting, vastgesteld in de vergadering van B. en W. op 9 juli 1953., 40; 1 omslag
  - Verslagen van de Raadsvergaderingen van 17, 29 december 1955 en 4 januari 1956 gehouden bij het afscheid van burgemeester Van Sleen en de intrede van burgemeester D.M. van Zwieten., 1955-1956; 41; 1 omslag
- BEWIJZEN VAN DEELNEMING BIJ HET OVERLIJDEN VAN VAN SLEEN, D.
  - Brieven van rouwbeklag van ministers, kamerleden e.a. aan Mevrouw H.A.M. van Sleen-Bosma bij het overlijden van haar echtgenoot op 13 oktober 1958., 42; 1 omslag
- Aanvulling 1967, E.
  - Getuigschriften en akten van bekwaamheid als onderwijzer en hoofdonderwijzer., 1908-1929; 43; 1 omslag
  - Brief van de minister van Kunsten en Wetenschappen betreffende de verbouwing van het stadhuis te Brielle., 12 oktober 1953; 44; 1 stuk
  - Brieven van A. Scheffer, mr. L.A. Kesper en G. de Geus., 15 april 1942, 1 januari 1955 en z.d; 45; 4 stukken
  - Stukken betreffende het bezoek van de Parlementaire delegaties Nederland aan Suriname en de Antillen., 1957; 46; 1 omslag